臺灣高等法院民事判決　　　　　　　　　 94年度上字第128號
　　上　訴　人　甲○○
　　訴訟代理人　邱永祥律師
　　被 上訴 人　乙○○
　　　　　　　　丙○○
　　共　　　同
　　訴訟代理人　廖珠蓉律師
上列當事人間請求租佃爭議事件，上訴人對於中華民國93年12月
15日臺灣桃園地方法院93年度訴字第 627號第一審判決提起上訴
，經本院於94年6月14日言詞辯論終結，判決如下：
    主      文
上訴駁回。
第二審訴訟費用由上訴人負擔。
    事實及理由
一、本件上訴人聲明求為判決：(一)原判決廢棄。(二)被上訴人應將
    坐落桃園縣平鎮市鎮 22之3地號土地內如原判決附圖所
    示Ｂ部分土地（面積2,503平方公尺）返還上訴人。
    被上訴人聲明求為判決：上訴駁回。
二、上訴人起訴主張：坐落桃園縣平鎮市鎮 22之3地號土地
    （面積16,263平方公尺，下稱系爭土地）所有權應有部分 1
    萬分之 5,248為上訴人所有，上訴人將其中由其分管、面積
    約 1甲之土地出租予被上訴人耕作，惟因兩造未訂書面租約
    屢生爭議，經被上訴人要求，兩造乃於民國（下同）71年 1
    月18日在桃園縣政府耕地租佃委員會成立調處，約定以分割
    其中 2分半土地予被上訴人之方式終止租約，然上開調處內
    容因違反當時有效之農業發展條例規定而無效，故兩造間就
    系爭土地之原有租約繼續存在。惟自上開調處成立後長達18
    年之期間，被上訴人均未給付系爭土地之租金，上訴人於89
    年5月2日以存證信函催告被上訴人給付按 1甲面積計算18年
    之租谷，遭被上訴人拒絕給付，上訴人乃依耕地三七五減租
    條例第17條第1項第3款及民法第458條第1項之規定，於同年
    月25日致函被上訴人終止系爭租約等情，爰依耕地三七五減
    租條例第17條第3款及民法第455條之規定，求為命被上訴人
    將坐落桃園縣平鎮市鎮 22之3地號土地內如原判決附圖
    所示Ｂ部分土地（面積 2,503平方公尺）返還上訴人之判決
    。
    被上訴人則以：兩造成立調處時，上訴人同意彼等占有使用
    系爭 2分半土地而無需繳租，調解成立後，彼等亦依調解內
    容，將其餘7分半土地交還上訴人，上訴人迄未將已收回之7
    分半土地再行交付彼等使用，亦從未催繳租金，茲竟謂彼等
    欠租，殊違誠信；彼等得占有使用系爭 2分半土地乃是歸還
    其餘7分半土地予上訴人之代價，在上訴人未將1甲土地全部
    交付彼等使用之前，彼等並無支付租金之義務，是上訴人所
    為繳租之催告，係屬權利濫用，其催告繳租及終止租約均非
    合法等語，資為抗辯。
三、經查上訴人就系爭土地有所有權應有部分1萬分之5,248，並
    將其中由其分管、面積約 1甲之土地出租予被上訴人耕作，
    惟雙方並未訂立書面租賃契約；嗣兩造於71年 1月18日在桃
    園縣政府耕地租佃委員會成立調處，約定：「申請人（指被
    上訴人）同意地主甲○○（即上訴人）就該平鎮鄉鎮22
    之3 地號內分出0.2500甲過戶給申請人，而該0.2500甲地是
    22之3 地號內的那一部分，得由對造人（指上訴人）選擇，
    ……申請人取得該0.2500甲土地所有權後，即刻交還其餘耕
    作土地給對造人。……」。兩造成立調解後，上訴人即指定
    劃分系爭土地內如原判決附圖所示Ｂ部分交由被上訴人繼續
    耕作迄今，被上訴人自此即未支付租金予上訴，亦未再耕作
    Ｂ部分以外之其餘土地。而被上訴人前本於上開調處約定，
    訴請上訴人將系爭土地所有權應有部分1萬分之1,498移轉登
    記與被上訴人，經臺灣桃園地方法院以89年度簡上字第 153
    號判決被上訴人敗訴確定。又上訴人於89年5月2日，以存證
    信函催告被上訴人給付按1甲面積計算18年之租谷計 3萬4,8
    77台斤，未獲置理，上訴人乃於同年月25日致函被上訴人表
    示終止租約之事實，有上訴人提出之土地登記謄本、中壢郵
    局16支局第 140號及中壢郵局第1107號存證信函可證（見原
    審卷19、20頁），並經原審履勘現場及囑託地政機關測量屬
    實（見原審卷41至44頁），復有臺灣桃園地方法院89年度簡
    上字第 153號民事判決及桃園縣政府耕地租佃委員會調處筆
    錄可稽（見本院卷21至26、32之1、32之2頁），且為兩造所
    不爭執（見原審卷13、14頁及本院卷41頁），堪信為真實。
四、按以不能之給付為契約標的者，其契約為無效，民法第 246
    條第 1項前段定有明文；又法律行為之一部分無效者，全部
    皆為無效，但除去該部分亦可成立者，則其他部分仍為有效
    ，為民法第111 條所明定，所謂「除去該部分亦可成立」者
    ，須綜合法律行為全部之趣旨，當事人訂約時之真意、交易
    之習慣、其他具體情事，並本於誠信原則予以斟酌後，苟認
    為使其他部分發生效力，並不違反雙方當事人之目的者，即
    足當之（最高法院75年台上字第1261號判例參照）。經查，
    兩造間於 71年1月18日所成立之前開調處，實係包含下列內
    容，即：上訴人將系爭土地內0.25甲面積分割並移轉登記予
    被上訴人所有，及被上訴人交還除上開0.25甲外之其餘土地
    ，暨兩造終止就系爭耕地之租賃契約，足見兩造成立上開調
    處之目的，乃上訴人以分割少部分土地移轉登記予被上訴人
    所有作為代價，終止兩造間之租約，並收回大部分之土地。
    茲其中約定將0.25甲土地分割並移轉登記予被上訴人所有之
    部分，違反當時有效之農業發展條例第22條前段有關耕地不
    得分割之規定，係以不能之給付為契約標的，固屬無效，惟
    除該部分外，其餘「被上訴人限縮耕作面積為0.25甲土地，
    並返還除0.25甲以外之其餘土地予上訴人，及兩造合意終止
    租約」之約定部分，兩造均已依約履行，核與兩造成立上開
    調處之真意及目的並無違悖，依民法第 111條但書之規定，
    自仍屬有效。是被上訴人於調處成立後，不論係就系爭土地
    內依上訴人指示耕作之如原判決附圖所示Ｂ部分，或就交還
    上訴人未再繼續耕作之其餘部分，均無支付租金之義務。準
    此，上訴人催告被上訴人給付自調處成立後 18年按1甲面積
    計算之租谷計3萬4,877台斤，並據以終止租約，於法無據。
    被上訴人本於上開調處，占有使用系爭土地內如原判決附圖
    所示Ｂ部分，係屬有權占有，則上訴人本於耕地三七五減租
    條例第17條第3款及民法第455條之有關返還租賃物之規定，
    請求被上訴人返還系爭土地內如原判決附圖所示Ｂ部分，即
    非有據。
五、綜上所述，上訴人本於耕地三七五減租條例第17條第 3款及
    民法第 455條之規定，請求被上訴人將系爭土地內如原判決
    附圖所示Ｂ部分土地（面積 2,503平方公尺）返還上訴人，
    自屬不應准許。從而原審所為上訴人敗訴之判決，所持理由
    雖與本院不同，但其結論並無二致，仍應維持。上訴論旨指
    摘原判決不當，求予廢棄改判，應認為無理由，應予駁回。
六、至兩造其餘之攻擊或防禦方法及未經援用之證據，經本院斟
    酌後，認為均不足以影響本判決之結果，自無逐一詳予論駁
    之必要，併此敘明。
七、據上論結，本件上訴應認為無理由，依民事訴訟法第 449條
    第2項、第78條，判決如主文。
中　　華　　民　　國　　94　　年　　6 　　月　　28　　日
                  民事第六庭  審判長法  官  林鄉誠
                                    法  官  楊豐卿
                                    法  官  梁玉芬
正本係照原本作成。
如不服本判決，應於收受送達後20日內向本院提出上訴書狀，其
未表明上訴理由者，應於提出上訴後20日內向本院補提理由書狀
（均須按他造當事人之人數附繕本）上訴時應提出委任律師或具
有律師資格之人之委任狀；委任有律師資格者，另應附具律師資
格證書及釋明委任人與受任人有民事訴訟法第466條之一第一項
但書或第二項（詳附註）所定關係之釋明文書影本。
中　　華　　民　　國　　94　　年　　6 　　月　　29　　日
　　　　　　　　　　　　　          書記官  常淑慧
附註：
民事訴訟法第四百六十六條之一（第一項、第二項）：
對於第二審判決上訴，上訴人應委任律師為訴訟代理人。但上訴
人或其他法定代理人具有律師資格者，不在此限。
上訴人之配偶、三親等內之血親、二親等內之姻親，或上訴人為
法人、中央或地方機關時，其所屬專任人員具有律師資格並經法
院認為適當者，亦得為第三審訴訟代理人。
